臺北高等行政法院判決　　　　　　　　　　　　　　九十二年度訴字第四二八九號
　　　　　　　　　　　　　　　.
　　原　　　告　甲○
　　訴訟代理人　游孟輝律師
　　被　　　告　桃園縣政府
　　代　表　人　乙○○縣長）.
　　訴訟代理人　丁○○
　　　　　　　　丙○○
右當事人間因水利法事件，原告不服經濟部中華民國九十二年七月二十三日經訴字第
○九二○六二一四五二○號訴願決定，提起行政訴訟。本院判決如左：
　　主  文
原告之訴駁回。
訴訟費用由原告負擔。
　　事  實
一、事實概要：原告所有坐落於桃園縣觀音鄉○○村○○段二一二○地號之土地（下
    稱系爭土地）上，因未依行為時水利法第四十六條及相關規定提出興辦，擅自填
    塞阻礙排水路，經交通部公路總局西部濱海公路北區工程處第三工務段以九十一
    年四月三十日九一濱北三字第九一○○八八八號函知桃園縣政府工務局，略以：
    該處箱涵出水口之區○○○○道於九十一年四月二十七日遭地主填土封閉，為免
    釀成災害，請速依水利法查處並疏濬。另桃園縣觀音鄉公所亦於九十一年四月三
    十日以桃觀鄉建字第○九一○○○六九七二號函知被告，略以：本鄉垃圾場前一
    既有區○○○路（草漯段二一一九、二一二○地號旁）遭不明人士回填土方，造
    成水路阻斷，恐汛期即至，造成災害，請速查處等語。案經被告核對桃園縣河川
    暨區域排水位置圖，該處地點確為桃園縣區域排水編號四十五排水路，級別名稱
    「草漯溪幹線」，認原告於前開地點擅自填塞阻礙排水路，違反行為時水利法第
    四十六條及臺灣省排水設施管理維護辦法第九條第四款之規定，乃依行為時水利
    法第九十五條之規定，於九十二年二月十三日以府工水字第○九二○○三○四六
    七號處分書對原告為「處以罰鍰二萬銀元，折合新臺幣六萬元整，並限於文到一
    星期內恢復原狀」之處分。原告不服，提起訴願，旋遭駁回，遂向本院提起行政
    訴訟。
二、兩造聲明：
　　(一)原告聲明：
      1.訴願決定及原處分均撤銷。
      2.訴訟費用由被告負擔。
　　(二)被告聲明：
      1.駁回原告之訴。
      2.訴訟費用由原告負擔。
三、兩造之爭點：原告於其所有系爭土地上是否有水路存在？如有，原告是否有填塞
    阻礙該水路﹖
    (一)原告主張之理由：
      1.原告所有系爭土地之前手為訴外人林麗雯所持有，林麗雯將該土地賣與原告
        ，桃園縣觀音鄉公所未徵得原告同意，強行佔用作為垃圾掩埋場之道路使用
        ，並將原告之土地原「農用自留之排水土溝」，強行施工為其道路排水側溝
        ，民國八十九年西部濱海公路北區工程處（以下簡稱西濱工程處）新建工程
        Ｋ＋５００處銜接區域排水施工時，為工程一時方便，將原告之土地誤為
        水路，強行佔用施工，原告一再向被告陳情，被告不但未即時糾正觀音鄉公
        所及西濱工程處之錯誤，反而依水利法九十五條規定處以罰鍰二萬銀元，並
        限於文到一星期內恢復原狀。
      2.依臺灣省排水設施維護管理辦法第十四條規定：「管理機關或事業負責人應
        將排水現狀調查分類，並建立下列資料指定專人管理，如有變更應隨時校正
        更新：一、排水系統圖。二、排水現況調查表……」，可見排水設施之有無
        應以排水系統圖為依據，但被告卻僅以航照圖強行認定該水路，又觀諸航照
        圖如何說明排水路位於原告之土地，顯然於法不合。
      3.依被告九十一年二月八日府工水字第○九一○○二八○三二號函會勘紀錄記
        載二一一七、二一一九、二一二○地號無水路，請公路局另覓排水路排放。
        被告既已明確告知原告之土地無水路，卻又以「遭不明人士回填土方」之理
        由處分原告，顯然前後矛盾。又被告九十一年十二月十二日府工水字第○九
        一○二五四四二六號函說明四：「……查該現行水路穿越為甲○先生所座落
        觀音鄉○○段二一二○地號土地，該土地為自留農田灌溉排水系統，但貴處
        設計下接原有水路出口寬過大，致引起甲○先生疑慮屢次陳情，為考量人民
        權益，是否將設計圖出水口部份排水下接至二一二○—四地號土地連接下游
        地籍圖上水地目之水路，以利排水亦兼顧人民權益。」二一二○—四地號之
        土地位於原告之土地旁，且原為國有水地目之土地，本即為排水所用，西濱
        工程處捨國有之水道不用，強行將水路開於原告之土地上，被告屢次發函要
        求另覓水路無效，強行佔用原告之土地，實乃無理。
      4.據上所述，原告系爭土地上並無水路，僅有自留之農用排水土溝，被告所為
        罰鍰及命回復原狀之處分與經濟部之訴願決定均非適法，為此狀請判決如訴
        之聲明，用維權益，實感德便。
    (二)被告答辯之理由：
      1.原告未依水利法第四十六條及相關規定提出興辦，擅自於系爭土地上填塞阻
        礙排水路。本件據西濱工程處第三工務段九十一年四月三十日（九一）濱北
        三字第九一○○八八八號函略以：該處箱涵出水口之區○○○○道於九十一
        年四月二十七日遭地主填土封閉，為免釀成災害，請速依水利法查處並疏濬
        。另桃園縣觀音鄉公所九十一年四月三十日桃觀鄉建字第○九一○○○六九
        七二號函略以：本鄉垃圾場前一既有區○○○路（草漯段二一一九、二一二
        ○地號旁），遭不明人士回填土方，造成水路阻斷，恐汛期即至造成災害之
        事實。
      2.經查經濟部七十三年八月二十四日水三二五六四號函：「水利法第四十六條
        所指之各種水利建造物，係以人為之方法建造或利用天然形勢加以人為建造
        ，以達其水利上目的之建造物而言；水利法第九十二條所指之水道，廣義解
        釋其範圍包括江、河、川、溪、湖、泊等天然或人為河流之行水區域，至於
        私人自行構築灌溉用之土溝，應屬水利法第四十六條所指之水利建造物。」
        原告於九十一年九月三十日陳情書說明四略以：農業生產上在其耕地所留之
        小水溝是屬農耕上農作物灌溉排水，僅限自有土地而設，非公眾之水道，該
        水溝隨農作物收成自然消失，另行整理從事其他農作物，一年四季均作有效
        耕種。基本觀點已錯誤致造成違反水利法第四十六條之相關規定，擅自填塞
        阻礙排水，影響公共安全。
      3.次查臺灣省排水設施維護管理辦法第九條第四款擅自填塞排水路及臺灣省灌
        溉管理規則第四十九條第五款擅自填塞水路，亦規定甚詳，被告核對桃園縣
        河川暨區域排水位置圖，該處地點確為桃園縣區域排水編號四十五排水路級
        別名稱「草漯溪幹線」，原告私自阻塞水路，輕視公權力並影響當地居民之
        公共安全，被告屢次函覆原告，卻置之不理。
      4.原告未依水利法第四十六條規定興辦即擅自填塞阻礙排水路，故被告依水利
        法第四十六條及第九十五條之規定辦理，於法並無不合，請駁回原告之訴。
    理  由
一、按「興辦水利事業，關於左列建造物之建造、改造或拆除，應經主管機關之核准
    ：一、防水之建造物。二、引水之建造物。三、蓄水之建造物。四、洩水之建造
    物。五、抽汲地下水之建造物。六、與水運有關之建造物。七、利用水利之建造
    物。八、其他水利建造物。」，為行為時水利法第四十六條第一項所規定。又「
    違反本法或主管機關依本法所發命令規定作為或不作為之義務者，主管機關得強
    制其履行義務，或停止其依法應享權利之全部或一部，並得處六千元以上三萬元
    以下罰鍰。」，復為行為時水利法第九十五條所規定。另「排水設施應禁止下列
    行為：四、擅自填塞排水路或任意排注、引水、取水。」為行為時臺灣省排水設
    施維護管理辦法第九條第四款所規定。
二、本件原告主張其所有系爭土地，並無草漯幹線之現行水路穿越，且系爭土地旁之
    二一二○—四地號之土地，原為國有水利地地目之土地，本即為排水所用，西濱
    工程處為工程一時方便，捨國有之水道不用，將原告之土地誤為水路，強行佔用
    施工，被告竟依水利法第九十五條之規定處分原告人，實乃無理云云；被告則以
    原告系爭土地上確有草漯幹線之現行水路穿越，原告竟在現行水路擅自填塞阻礙
    排水，影響公共安全，自有違反行為時水利法第九十五條之規定。因此，本件應
    審究者，為原告所有系爭土地上是否有水路存在？如有，原告是否有填塞阻礙該
    水路﹖經查：
    (一)原告於九十一年五月二十七日會同被告及西濱工程處等單位，就西濱快速公路
      新建工程Ｋ＋５００右側箱涵出水口位置進行會勘，被告及公路總局會勘時
      表示：「颱風季將至，為避免水患，請甲○先生將已填塞於渠道內土方清除以
      供排水」，原告則承認現行水路為其私有土地，並「要求桃園縣政府可否將現
      行水路變更至地籍圖上之排水灌溉渠道位置，如屬可行，應訂定規畫時程，於
      該時程確定後，再清除渠道內土方暫供排水」等語；另被告於九十一年十月四
      日就原告於系爭土地現行水路擅自回填，阻塞排水路影響公共安全案，邀請西
      濱工程處、觀音鄉公所、觀音鄉草漯村、被告所屬工務局及原告召開協調會，
      其中原告表示：「現行水路使用到二一二○地號私有地，應改道至地籍圖上之
      『水』地目」等語，此有九十一年五月二十七日會勘紀錄、及九十一年十月四
      日協調會會議紀錄影本各乙份附卷為憑，原告對於上開會勘紀錄及協調會會議
      紀錄所載之內容為真正一事並不爭執（見本院九十三年七月二十九日言詞辯論
      筆錄），足見原告系爭土地確有現行水路穿越。
    (二)又原告主張其所有系爭土地上之現行水路並非草漯幹線云云，但查，比照卷附
      之桃園縣區域排水編號四十五草漯幹線現行水路示意圖、關係圖及航照圖觀之
      ，草漯幹線現行水路確有穿越原告所有系爭土地，此有草漯幹線現行水路示意
      圖、關係圖及航照圖為証，而原告對此又不能提出反証以實其說，顯然原告之
      主張不足採信。
    (三)復按原告於系爭土地上，未依行為時水利法第四十六條及相關規定提出興辦，
      擅自填塞阻礙排水路，此有西濱工程處第三工務段九十一年四月三十日九一濱
      北三字第九一○○八八八號函、桃園縣觀音鄉公所九十一年四月三十日桃觀鄉
      建字第○九一○○○六九七二號函及現場照片附原處分卷可稽，而原告對就此
      亦不否認，此觀之上開會勘紀錄即明，足見原告擅自填塞排水路之事實，洵堪
      認定。
三、綜上所述，原告於系爭土地上，未依行為時水利法第四十六條及相關規定提出興
    辦，擅自填塞阻礙排水路，被告依行為時水利法第九十五條之規定，對原告處以
    「罰鍰二萬銀元，折合新臺幣六萬元整，並限於文到一星期內恢復原狀」之處分
    ，洵無違誤。訴願決定遞予維持，亦稱妥適。原告訴請撤銷為無理由，應予駁回
    。
據上論結，本件原告之訴為無理由，爰依行政訴訟法第九十八條第三項前段，判決如
主文。
中　　　華　　　民　　　國　　九十三　　年　　　八　　　月　　 十二 　　日
                             臺 北 高 等 行 政 法 院   第 三 庭
                                            審 判 長 法  官  鄭忠仁
                                                     法  官  楊莉莉
                                                     法  官  侯東昇
右為正本係照原本作成。
如不服本判決，應於送達後二十日內，向本院提出上訴狀並表明上訴理由，如於本判
決宣示後送達前提起上訴者，應於判決送達後二十日內補提上訴理由書（須按他造人
數附繕本）。
中　　　華　　　民　　　國　　九十三　　年　　　八　　　月　　 十三 　　日
            　　　　　　　　　　　　　　    　       書記官  江金星
